【裁判字號】    89,台上,333
【裁判日期】    890202
【裁判案由】    分割共有物
【裁判全文】
最高法院民事判決                                八十九年度台上字第三三三號
    上 訴 人  甲○○
    被上訴人  陳淑
              戊○○
              庚○○
              丁○○
              己○○
              辛○○
              丙○○
              乙○○
              右八人均兼陳曾.
              卯○○
              癸○○
              寅○○
              丑○○
              子○○
              壬○○
右當事人間請求分割共有物事件，上訴人對於中華民國八十七年十月十九日台灣高等
法院高雄分院第二審更審判決（八十六年度重上更(一)字第四一號），提起上訴，本院
判決如左：
    主  文
原判決廢棄，發回台灣高等法院高雄分院。
    理  由
本件原審廢棄第一審准依上訴人之請求，就兩造共有系爭坐落屏東縣恆春鎮○○段一
八○－一、一八○－四、一八○－四一號等三筆土地（下稱系爭土地）為裁判分割之
判決，改判駁回上訴人之訴（按：上訴人另請求被上訴人陳淑以次八人辦理繼承登
記部分，經第一審判決上訴人勝訴後，未據陳淑等人聲明不服。）無非以：系爭土
地及其他三十四筆土地，係被上訴人陳淑以次八人之被繼承人陳天丁及被上訴人癸
○○等人之祖產，已於民國三十八年間由陳天丁之母主持按四房析產，而將系爭土地
分歸陳天丁取得，並經另件最高法院七十三年度台上字第四三五五號分割共有物確定
判決認定系爭土地於三十八年間因析產達成分割協議，分歸陳天丁取得。上訴人於七
十年一月十五日自其前手陳恒郎取得系爭土地應有部分八分之一，縱應受土地法第四
十三條規定之保護，然該條規定並不排除共有人協議分割之效力，是依最高法院四十
八年台上字第一○六五號判例揭示：「共有人於與其他共有人訂立共有物分割或分管
特約後，將其應有部分讓與第三人，其分割或分管契約，對於受讓人仍繼續存在」等
意旨，上訴人即應受上開協議分割契約之拘束。至司法院大法官會議釋字第三四九號
解釋所稱：「應有部分之受讓人若不知悉有分管契約，亦無可得而知之情形，受讓人
仍受讓與人所訂分管契約之拘束，有使善意第三人受不測損害之虞，與憲法保障人民
財產權之意旨有違」云云，係針對「分管契約」而言，不及於「分割契約」。上訴人
援引該解釋謂其係善意之第三人，可不受協議分割契約之拘束，尚得請求為判決分割
，為無足取。又陳天丁自三十八年協議分割取得系爭土地後，迄未向其他共有人請求
為應有部分之移轉登記，其繼承人即被上訴人陳淑等八人亦未行使此項請求權，則
其他共有人自無從援用時效抗辯權。上訴人主張：陳淑等人之請求權已罹於十五年
消滅時效期間，原協議分割之目的不能達成，得再請求判決分割等語，仍非有理。從
而，上訴人訴請就系爭土地為判決分割，於法不合，不應准許等詞，為其判斷之基礎
。
查共有人成立不動產協議分割契約後，其分得部分所有權移轉請求權，係請求履行協
議分割契約之權利，既有民法第一百二十五條消滅時效規定之適用（參見本院六十七
年台上字第二六四七號判例意旨），該協議分割契約即屬債權契約，而與共有人間之
分管契約同其性質。則依前開釋字第三四九號解釋意旨，分管契約倘不能拘束善意受
讓應有部分之第三人，揆之同一法理，於協議分割契約之適用上，自不容另為歧異之
解釋。原審未詳加研求，遽作別解，且未依本院前次發回意旨，就上訴人是否係善意
受讓系爭土地應有部分之第三人為調查審認，所為不利於上訴人之判決，即非允洽。
如系爭土地原共有人陳天丁等人於三十八年間訂立之協議分割契約，可拘束受讓應有
部分之上訴人，上訴人於原審主張：「陳天丁果有取得協議分割之系爭土地所有權移
轉登記請求權，亦已罹於時效而消滅。衡諸常情，其為該請求時，其他共有人應會為
拒絕給付之抗辯，此由陳天丁與其他共有人間自六十五年間起，二十年來陸續提起訴
訟可佐。該協議分割之契約既無從請求履行，以達原有分割之目的，自應認為得請求
裁判分割」等語（見：原審「上更一」字卷第一宗一○四、一○五頁、第二宗五一頁
），係攸關「協議分割契約已無從請求履行」後，共有人得否請求裁判分割之重要攻
擊防禦方法，原審未說明其取捨意見，亦屬難昭折服。上訴論旨指摘原判決不當，求
予廢棄，非無理由。又系爭土地與其他三十四筆土地於三十八年間由四房析產後，被
上訴人陳淑等人之被繼承人陳天丁除系爭土地外，究竟有無再取得應分歸其他三房
之土地﹖苟陳天丁已取得其他土地，該三十八年間之協議分割契約，是否仍有效存在
﹖案經發回，宜併注意及之。
據上論結，本件上訴為有理由，依民事訴訟法第四百七十七條第一項、第四百七十八
條第一項，判決如主文。
中      華      民      國    八十九    年      二      月      二      日
                              最高法院民事第六庭
                                  審判長法官  朱  錦  娟
                                        法官  蘇  茂  秋
                                        法官  蘇  達  志
                                        法官  顏  南  全
                                        法官  陳  碧  玉
      右正本證明與原本無異
                                              書  記  官
中      華      民      國    八十九    年      二      月    二十一    日
                                                                       Ｋ


司法院資訊處製作；財團法人民間司法改革基金會備份。
